【裁判字號】    97,訴,2309
【裁判日期】    971223
【裁判案由】    債務人異議之訴
【裁判全文】
臺灣臺中地方法院民事判決  97年度訴字第2309號
原      告  甲○○
訴訟代理人  蘇慶良律師
被      告  華南商業銀行股份有限公司
法定代理人  乙○○
訴訟代理人  余再與
上列當事人間債務人異議之訴事件，本院於97年12月8日言詞辯
論終結，判決如下：
    主    文
確認被告對原告之債權於超過如附表所示之本金、利息及違約金
部分不存在。
本院97年度執字第68206號強制執行事件之執行程序於超過如附
表所示之本金、利息及違約金部分撤銷。
原告其餘之訴駁回。
訴訟費用由被告負擔十分之一，餘由原告負擔。
    事 實 及 理 由
壹、程序方面：
  一、按執行名義成立後，如有消滅或妨礙債權人請求之事由發
      生，債務人得於強制執行程序終結前，向執行法院對債權
      人提起異議之訴。如以裁判為執行名義時，其為異議原因
      之事實發生在前訴訟言詞辯論終結後者，亦得主張之。強
      制執行法第14條第1項定有明文。又強制執行法第14條所
      定債務人異議之訴，係以排除執行名義之執行力為目的，
      故該條所謂強制執行程序終結，係指執行名義之強制執行
      程序終結而言，執行名義之強制執行程序，進行至執行名
      義所載債權全部達其目的時，始為終結，故執行名義所載
      債權，未因強制執行全部達其目的以前，對於某一執行標
      的物之強制執行程序雖已終結，債務人仍得提起異議之訴
      ，但此項異議之訴有理由之判決，僅就執行名義所載債權
      未因強制執行達其目的之部分排除其執行力，不能據以撤
      銷強制執行程序業經終結部分之執行處分（司法院院解字
      第2776號參照）。經調閱本院97年度執字第68206號返還
      借款強制執行卷宗，被告以本院95年度執卯字第62140號
      債權憑證（執行名義名稱為本院85年度訴字第2524號民事
      確定判決、86年度聲字第135號民事確定裁定）所示債權
      （下稱系爭債權），聲請就原告對第三人普林斯頓國際有
      限公司、財團法人楊學周機械基金會、財團法人修平技術
      學院、國立勤益科技大學、南開技術學院之薪資債權為強
      制執行，經本院於民國（下同）97年8月27日依被告之聲
      請，就本院轄區內之第三人核發扣押命令、就非本院轄區
      內之第三人分別囑託臺灣臺北地分法院、臺灣南投地方法
      院執行後，除第三人財團法人修平技術學院函覆將自97年
      10月份起扣薪、第三人國立勤益科技大學對本院執行命令
      聲明異議外，其餘第三人或受囑託執行之法院均尚未函覆
      執行結果，被告之系爭債權尚未全部達其目的，且本院97
      年度執字第68206號之執行行為尚未終結，足見本院上揭
      執行程序尚未終結，則原告提起債務人異議之訴，核與前
      開規定並無不合，應先敘明。
  二、次按確認之訴非原告有即受確認判決之法律上利益者，不
      得提起。所謂即受確認判決之法律上利益，係指法律關係
      之存否不明確，原告主觀上認其在法律上之地位有不安之
      狀態存在，且此種不安之狀態，能以確認判決將之除去者
      而言，若縱經法院判決確認，亦不能除去其不安之狀態者
      ，即難認有受確認判決之法律上利益（最高法院52年台上
      字第1240號判例意旨參照）。經查，原告於本件訴訟，先
      位主張被告聲請強制執行之系爭債權不存在，備位主張被
      告對原告之系爭債權縱然存在，亦有部分因清償或時效完
      成而消滅，被告則抗辯系爭債權存在。兩造就系爭債權是
      否存在暨其數額有所爭執，且被告既已持上揭債權憑證聲
      請對原告之財產為強制執行，足見兩造就系爭債權債務法
      律關係存否不明確，且原告已有受強制執行之不安狀態存
      在，而原告此項不安狀態得以確認判決除去之，原告有提
      起本件確認訴訟之法律上利益，併予敘明。
  三、再按訴狀送達後，原告不得將原訴變更或追加他訴，但上
      開規定於擴張或減縮應受判決事項之聲明者無礙，民事訴
      訟法第255條第1項但書第3款亦有明文。原告起訴時，其
      備位之訴原聲明請求(一)確認被告對原告之債權已有部分清
      償消滅，剩餘債權金額為新台幣（下同）1,045,000元。
      (二)本院97年度執字第68206號強制執行程序應予撤銷。嗣
      於訴狀送達後，原告於訴訟進行中，更正其備位聲明為請
      求(一)確認被告對原告之債權已有部分時效消滅與清償消滅
      ，剩餘債權金額為1, 001,059元。(二)本院97年度執字第
      68206號強制執行程序應予撤銷。核原告就其備位之訴部
      分所為之前開更正，屬擴張應受判決事項之聲明，與上開
      規定無違，應予准許。
貳、原告之聲明及陳述：
  一、聲明：
    (一)先位聲明：
      (1)確認被告對原告之債權（即本金1,500,000元及自86年
        12月30日起至清償日止按年息9.75%計算之利息，暨按
        上開利率20%計算之違約金債權）不存在。
      (2)本院97年度執字第68206號強制執行程序應予撤銷。
    (二)備位聲明：
      (1)確認被告對原告之債權（即本金1,500,000元及自86年
        12月30日起至清償日止按年息9.75%計算之利息，暨按
        上開利率20%計算之違約金債權）已有部分時效消滅與
        清償消滅，剩餘債權金額為1,001,059元。
      (2)本院97年度執字第68206號強制執行程序應予撤銷。
  二、陳述：
    (一)先位之訴部分：原告前於80年間與被告締結消費借貸契約
      ，並由訴外人鄭順議、顏碧珠擔任原告借款之保證人，當
      時原告因信任被告專業，當場提供印信交由被告蓋印於借
      據與授信契約書上，詎被告踰越原告之授權範圍，另行盜
      蓋原告印信於空白借據上，致使顏碧珠有機可乘，於84年
      間偽造原告與鄭順議之簽名，再向被告第二次借款150萬
      元，被告亦不察而輕率放款，直至被告聲請法院進行相關
      程序時原告始知此事，然因不諳法律，多年來默默承受。
      按84年間之系爭借款既係顏碧珠以偽造原告文書之方式所
      借，兩造間並無借貸關係存在，是兩造間實際上並無系爭
      債權債務關係，被告對原告聲請強制執行，並無理由。
    (二)備位之訴部分：縱認被告對原告確有系爭債權存在，惟被
      告對原告之系爭債權係於85年間經本院85年度訴字第2524
      號判決確定，被告遲至94年5月3日始持上開確定判決為執
      行名義，聲請就被告之存款及薪資債權強制執行，由本院
      94年度執字第19030號受理，依民法第126條規定，被告對
      原告之借款債權之利息、違約金請求權已於90年12月20日
      起因罹於時效而消滅，則被告於本院94年度執字第19030
      號強制執行事件所得主張之債權金額亦僅限於本金債權
      150萬元範圍內，而被告於本院94年度執字第19030號強制
      執行事件業已受償526,289元，經扣除執行費用、並扺償
      部分債務後，被告對原告之債權應僅剩餘1,001,059元。
參、被告之聲明及陳述：
  一、聲明：原告之訴駁回。
  二、陳述：依本院85年度訴字第2524號確定判決暨確定證明書
      ，足見被告對原告之系爭債權確實存在，而被告於本院94
      年度執字第19030號強制執行事件雖已受償526,289元，然
      該金額僅足扺償執行費用、訴訟費用及至86年12月29日止
      之利息、違約金，被告之債權本金全未受償，故原告尚欠
      被告150萬元及自86年12月30日起至清償日止按週年利率
      9.75%計算之利息暨按上開利率20%計算之違約金，並經被
      告嗣後於95年間聲請本院換發債權憑證，經本院95年度執
      字第62140號受理並換發債權憑證在案，被告以該債權憑
      證再聲請強制執行並無不當等語。
肆、法院之判斷：
  一、被告以本院85年度訴字第2524號確定判決及86年度聲字第
      135號確定訴訟費用額確定裁定為執行名義，聲請就原告
      對第三人之薪資及存款債權為強制執行，經本院94年度執
      字第19030號強制執行事件執行後，被告受償526,289元，
      後被告於95年11月7日以上開執行名義未受償部分向本院
      聲請換發債權憑證，經本院於95年11月15日換發95年度執
      字第62140號債權憑證，被告再於97年8月20日持上揭債權
      憑證，聲請就原告對三人之薪資債權強制執行，經本院97
      年度執字第68206號受理，且該強制執行程序尚未終結等
      事實，均為兩造所不爭執，且有被告提出之民事判決暨確
      定證明書、民事裁定暨確定證明書、債權憑證等附卷可稽
      ，並經調閱本院94年度執字第19030號、95年度執字第621
      40號、97年度執字第68206號等強制執行卷宗查核屬實，
      堪信上開事實為真正。
  二、原告先位之訴主張被告所持有、借貸日期為84年間之借據
      ，其上原告之簽名係遭訴外人顏碧珠所偽造，兩造間並無
      借貸關係存在，故訴請確認被告對原告之系爭債權不存在
      ，並請求撤銷本院97年度執字第68206號強制執行程序。
      被告則抗辯被告對原告之債權存在，業經本院85年度訴字
      第2524號民事判決判決確定等語。經查：
    (一)按執行名義成立後，如有消滅或妨礙債權人請求之事由發
      生，債務人得於強制執行程序終結前，向執行法院對債權
      人提起異議之訴；如以裁判為執行名義時，其為異議原因
      之事實發生在前訴訟言詞辯論終結後者，亦得主張之，強
      制執行法第14條第1項定有明文。又除別有規定外，確定
      之終局判決就經裁判之訴訟標的，有既判力，復為民事訴
      訟法第400條第1項所明定。所謂既判力，即為訴訟標的之
      法律關係於確定之終局判決中經裁判後，該確定終局判決
      中有關訴訟標的之判斷，即成為規範當事人間法律關係之
      基準，嗣後同一事項於訴訟中再起爭執時，當事人不得為
      與該確定判決意旨相反之主張，法院亦不得為與該確定判
      決意旨相反之判斷。依上開規定及說明，債權人據以聲請
      強制執行之執行名義如為確定終局判決，則債務人僅能以
      前訴訟最後言詞辯論終結後所發生之消滅或妨礙債權人請
      求之事由，提起債務人異議之訴，前訴訟言詞辯論終結前
      之事由，因已受確定判決既判例之拘束，無從以債務人異
      議之訴救濟之。
    (二)本件被告係以本院85年度訴字第2524號確定判決及86年度
      聲字第135號確定訴訟費用額確定裁定為執行名義，聲請
      就原告對第三人之薪資及存款債權為強制執行，經本院94
      年度執字第19030號強制執行事件執行受償部分金額後，
      經被告向本院聲請換發債權憑證，由本院於95年11月15日
      換發95年度執字第62140號債權憑證，被告再持該債權憑
      證，聲請就原告對三人之薪資債權強制執行，經本院97
      年度執字第68206號受理，已如前述，被告持以聲請本院
      97年度執字第68206號強制執行事件之執行名義，既為本
      院85年度訴第2524號民事確定終局判決，而該確定終局判
      決所判斷之訴訟標的，乃原告分別於84年1月24日、84年2
      月21日向被告借用之90萬元、60萬元，有該民事判決在卷
      可按，則原告主張該確定判決所示之2筆於84年間之借款
      係遭顏碧珠偽造簽名所借，縱然屬實，亦係屬該訴訟最後
      言詞辯論終結前存在之事由，為該確定終局判決既判力效
      力所及，原告不得為與該確定判決意旨相反之主張，本院
      亦不得為與該確定判決意旨相反之判斷。從而，原告以該
      確定判決所示借款之借據係遭顏碧珠偽造簽名為由，主張
      兩造間無系爭債權債務關係存在，委無可採。
    (三)基上所述，原告先位之訴訴請確認被告對原告之系爭債權
      不存在，並請求撤銷本院97年度執字第68206號強制執行
      程序，洵無理由，無從准許。
  三、原告備位之訴主張被告對原告之利息及違約金請求權，自
      90年12月20日起已罹於時效，而被告之債權本金經於本院
      94年度執字第19030號強制執行事件（下稱第一次執行程
      序）受償526,289元後，被告對原告之債權應僅剩餘1,001
      ,059 元。被告則抗辯於第一次執行程序僅受償執行費用
      、訴訟費用及至86年12月29日止之利息、違約金，系爭債
      權仍未受償等語。經查：
    (一)按利息、紅利、租金、贍養費、退職金及其他一年或不及
      一年之定期給付債權，其各期給付請求權，因五年間不行
      使而消滅；又時效完成後，債務人得拒絕給付。請求權已
      經時效消滅，債務人仍為履行之給付者，不得以不知時效
      為理由，請求返還；其以契約承認該債務或提出擔保者亦
      同，民法第126條、第144條分別定有明文。再消滅時效完
      成之效力，不過發生拒絕給付之抗辯權，並非使請求權當
      然消滅，債務人若不行使其抗辨權，法院自不得以消滅時
      效業已完成，即認請求權已歸消滅（最高法院29年上字第
      1195號判例意旨參照）。查，被告於94年5月3日方以本院
      85年度訴字第2524號民事確定判決及86年度聲字第135號
      民事確定訴訟費用額確定裁定為執行名義，聲請就原告之
      財產為強制執行，經本院以94年度執字第19030號強制執
      行事件受理，為兩造所不爭執，並有上揭強制執行卷內被
      告強制執行聲請狀上本院收狀章戳可按，而依前開執行名
      義之民事確定判決主文所載「被告（按即本件原告與訴外
      人鄭順議、顏碧珠）應連帶給付原告（按即本件被告）新
      台幣壹佰伍拾萬元，及其中新台幣玖拾萬元，自民國八十
      四年一月二十四日起，其中新台幣陸拾萬元自民國八十四
      年二月二十一日起，均至清償日止，按年息百分之九點七
      五計算之利息，暨其中新台幣玖拾萬元，自民國八十四年
      二月二十五日起，其中新台幣陸拾萬元，自民國八十四年
      三月二十二日起，均至清償日止，其逾期在六個月以內者
      ，按上開利率百分之十，超過六個月者，就超過部分，按
      上開利率百分之二十計算之違約金。」觀之，被告對原告
      之利息債權，於被告聲請第一次執行程序之94年5月3日時
      ，就89年5月3日前之利息債權請求權，固已因超過5年而
      罹於時效，惟原告於第一次執行程序中並未提出時效抗辯
      拒絕給付，為原告所不爭執，並有本院94年度執字第1903
      0號強制執行卷宗可考，則依前開規定，本院於第一次執
      行程序中，自仍應依被告之請求而為執行。而被告於第一
      次執行程序中計受償526,289元，復為兩造所不爭執，經
      依強制執行法第29條第2項規定優先清償執行費用12,000
      元後，餘額514,289元再依民法第323條規定之扺充順序為
      抵充之結果，被告所受償之範圍僅為依執行名義所載利息
      起算日至87年8月10日止之利息，執行名義確定判決所載
      之本金、違約金則全未受償，堪予認定。
    (二)再消滅時效，因起訴而中斷，開始執行行為或聲請強制執
      行，與起訴有同一效力；又時效中斷者，自中斷之事由終
      止時，重行起算，民法第129條、第137條分別定有明文。
      被告於聲請第一次執行程序時，其對原告之利息債權部分
      ，就89年5月3日前之利息請求權已罹於時效而消滅，已如
      前述，就時效未完成之89年5月4日起之利息請求權時效，
      則因被告於94年5月3日聲請第一次執行程序而中斷，而第
      一次執行程序於94年7月14日終結，亦有本院94年度執字
      第19030號卷可稽，則被告對原告自89年5月4日起之利息
      請求權時效自執行程序終結時，重行起算。再被告復於時
      效重行起算後未達5年之95年11月7日就第一次執行程序未
      受償之債權，聲請換發債權憑證，經本院於同年月15日換
      發債權憑證在案，為兩造所不爭執，已如前述，則被告對
      原告自89年5月4日起之利請求權時效復於95年11月7日中
      斷、於同年月15日重行起算，揆諸前開規定甚明。從而，
      被告對原告自89年5月4日起之利息請求權迄未因時效經過
      而消滅，洵屬無疑。
    (三)至原告另主張被告對原告之違約金請求權自90年12月20日
      起亦因時效完成而消滅等語。惟依民法第125條規定，除
      法律另有較短期間之規定者外，請求權之時效期間均適用
      一般時效期間之15年規定，而民法就違約金請求權之時效
      期間並無較短期間之規定，自應適用15年之時效期間規定
      ，被告對原告之違約金請求權尚未因時效經過而消滅，自
      屬明甚。
    (四)綜據上述，原告備位之訴訴請確認被告對原告之債權本金
      已因部分清償而僅餘1,001,059元、違約金債權請求權已
      因罹於時效而消滅，均無理由，惟訴請確認被告對原告之
      利息債權不存在部分，就被告於89年5月3日前之利息請求
      權部分，因已罹於時效而消滅，為有理由，應予准許，於
      自89年5月4日起之利息部分，則無理由，應予駁回。被告
      對原告於89年5月3日前之利息請求權既因時效經過而消滅
      ，且經原告為時效抗辯，則原告併請求撤銷本院97年度執
      字第68206號強制執行程序部分，於該已罹於時效之利息
      部分，亦有理由，併予准許，逾上開範圍部分，則屬無據
      ，應予駁回。
伍、結論，本件原告之訴為一部有理由、一部無理由，依民事訴
    訟法第79條，判決如主文。
中    華    民    國    97    年    12    月    23    日
                  民事第四庭    法  官  呂麗玉
附表：
┌──┬─────┬────┬─────────┬────────┐
│編號│本      金│週年利率│利息起、迄期間    │違    約    金  │
├──┼─────┼────┼─────────┼────────┤
│ 1  │900,000元 │9.75%   │89年5月4日起至清償│自84年2月25日起 │
│    │          │        │日止              │至清償日止，逾  │
│    │          │        │                  │期在6個月以內者 │
│    │          │        │                  │，按左開利率10% │
│    │          │        │                  │，逾期超過6個月 │
│    │          │        │                  │部分，按左開利  │
│    │          │        │                  │率20%計算       │
├──┼─────┼────┼─────────┼────────┤
│ 2  │600,000元 │9.75%   │89年5月4日起至清償│自84年3月22日起 │
│    │          │        │日止              │至清償日止，逾  │
│    │          │        │                  │期在6個月以內者 │
│    │          │        │                  │，按左開利率10% │
│    │          │        │                  │，逾期超過6個月 │
│    │          │        │                  │部分，按左開利  │
│    │          │        │                  │率20%計算       │
└──┴─────┴────┴─────────┴────────┘
正本係照原本作成。
如對本判決上訴，須於判決送達後20日內向本院提出上訴狀。
中    華    民    國    97    年    12    月    23    日
                                書記官


司法院資訊處製作；財團法人民間司法改革基金會備份。
